【裁判字號】    99,消債抗,31
【裁判日期】    990610
【裁判案由】    聲請免責
【裁判全文】
臺灣臺北地方法院民事裁定            99年度消債抗字第31號
抗  告  人  甲○○
代  理  人  林嫦芬律師
上列抗告人因消費者債務清理事件聲請免責，對於中華民國99
年1月29日本院98年度消債聲第58號裁定提起抗告，本院裁定如
下：
    主  文
抗告駁回。
抗告程序費用新臺幣壹仟元由抗告人負擔。
    理  由
一、按債務人有下列各款情形之一者，法院應為不免責之裁定，
    但債務人證明經普通債權人全體同意者，不在此限：一、於
    七年內曾依破產法或本條例規定受免責；二、隱匿、毀損應
    屬清算財團之財產，或為其他不利於債權人之處分；三、捏
    造債務或承認不真實之債務；四、因浪費、賭博或其他投機
    行為，致財產顯然減少或負擔過重之債務，而生開始清算之
    原因；五、於清算聲請前一年內，已有清算之原因，而隱瞞
    其事實，使他人與之為交易致生損害；六、明知已有清算原
    因之事實，非基於本人之義務，而以特別利於債權人中之一
    人或數人為目的，提供擔保或消滅債務；七、隱匿、毀棄、
    偽造或變造帳簿或其他會計文件之全部或一部，致其財產之
    狀況不真確；八、故意於財產及收入狀況說明書為不實之記
    載，或有其他故意違反本條例所定義務之行為，消費者債務
    清理條例第134條定有明文。按消費者債務清理條例之立法
    目的，在於使陷於經濟上困境之消費者，得分別情形藉由更
    生或清算程序清理債務，藉以妥適調整其與債權人及其他利
    害關係人之權利義務關係，保障債權人之公平受償，並謀求
    消費者經濟生活之更生機會，從而健全社會經濟發展。消費
    者依清算程序清理債務，債權人已因之蒙受相當損失，其程
    序之進行應秉持公正與誠信，如債務人因浪費、賭博或其他
    投機行為，致財產顯然減少或負擔過重之債務，顯見債務人
    於其經濟狀況不佳之情形下，猶恣意揮霍、投機，或因可歸
    責於己之事由消極不憑藉勞力（技術）增加清償能力，對於
    清算之原因有可歸責性，致害及債權人之權益，自不宜予以
    免責，此觀消費者債務清理條例第1條、第134條第4款規定
    即明。又按消費者債務清理制度並非在使債務人恣意消費所
    造成之債務，轉嫁予債權人負擔，債務人免責之制度，應在
    鼓勵勤勞誠實之債務人，而非縱容債務人奢侈浪費，倘債務
    人於聲請清算前之相當期間內，利用信用金融之機會，恣意
    為非屬通常生活所需之鉅額消費或作奢侈性、浪費性之消費
    ，而不在意日後履行返還之能力，反而算計消費者債務清理
    條例中之免責制度，濫用清算程序以規避其應負擔之償還責
    任，自與消費者債務清理條例之立法本旨有違。
二、抗告意旨略以：
    原審雖以抗告人有浪費、奢靡行為致無力清償債務為由，裁
    定不免責。然觀諸抗告人之刷卡消費內容，其中關於美髮支
    出部分，因抗告人鑑於勝躍髮型名店於農曆年前有優惠，遂
    購買1年份之染髮、燙髮券；關於眼鏡支出部分，因抗告人
    係配購老花、散光、遠視多功能眼鏡，故價格較高，且該付
    眼鏡至今仍使用中；關於旅行社支出部分，係因抗告人為公
    司業務需要，前往大陸出差打樣、看貨，並非出國旅遊；關
    於商業保險支出部份，因抗告人於購買保險時，並未預期日
    後會失業及信用破產，非故意為奢侈行為。又抗告人因失業
    及經營事業不當致負債新臺幣（下同）50萬元，不得已只好
    先以預借現金清償債務，而抗告人又僅有繳納最低應繳金額
    之能力，故造成抗告人所負債務中有3分之2為循環利息、違
    約金、滯納金，實非抗告人有浪費奢侈之舉。原審未查上情
    ，逕認抗告人有浪費、奢侈之行為，實有未洽，爰提起抗告
    ，請求廢棄原裁定並准予免責等語。
三、抗告人雖謂伊係因事業及經營事業不當，致負債50萬元，不
    得已只好預借現金還債，惡性循環下，造成抗告人債臺高築
    云云。惟查，抗告人民國91年至94年之所得總額分別為44萬
    483元、30萬3416元、27萬998元、38萬3381元，有稅務電子
    閘門財產所得調件明細表附卷可考，是抗告人每年平均所得
    為2萬9191元【計算式：（440483＋303416＋270998＋38338
    1）÷24＝29131，元以下四捨五入】，扣除行政院主計處公
    告之98年度臺北市平均每人每月最低生活費用1萬4885元後
    ，抗告人每月尚餘1萬4573元可資運用【計算式：00000000
    000＝14573】，足徵抗告人並無向他人借貸金錢以支應生活
    費用支出之必要。據抗告人之債權人遠東國際商業銀行、新
    光商業銀行、國泰世華商業銀行、聯邦商業銀行、荷蘭銀行
    於原審所提供之抗告人消費交易明細可知，抗告人於91年至
    94年間，預借現金總額高達135萬8000元，高出其所負債務
    50萬元甚多，抗告人亦未提出相關具體事證證明其所借貸款
    項係用以清償債務，是抗告人是否係以預借現金方式清償債
    務，要非無疑。抗告人復謂其並無浪費、奢侈行為等語。惟
    按免責制度中所謂浪費或投機行為，係指抗告人於顯見其經
    濟狀況不佳之情形下，猶恣意揮霍使生活支出超過個人收入
    所應支出之程度，致負擔更大債務，核其所為，於清算之原
    因有可歸責性，自有加以制止之必要，尚不宜使之免責。而
    有無浪費或投機行為，端視抗告人從事該行為時有無詳實之
    償還計畫，倘無償還計畫僅是先行花費或以射倖心態從事投
    機時即屬之，自不應認可免其還款之責。次查，自前開交易
    明細觀之，抗告人有多筆美容美髮支出，每次消費金額多為
    2000餘元不等，且並非如抗告人所言僅發生於農曆年前，況
    抗告人既已知其自身負債累累，即應謹慎消費、撙節開支，
    節省生活非必要性開支，以求致力還款於各債權人，是抗告
    人前開美容美髮支出，顯然超出一般人正常消費之常情，而
    屬奢侈、浪費之非理性、非必要性消費無疑；至抗告人消費
    明細中關於保費支出部分，抗告人明知其力有未逮，卻仍刷
    卡繳交保險費以謀自身保險利益，事後卻又以無力繳納借款
    為由聲請清算免責，顯然只謀自身利益而罔顧債權人受償權
    利，倘允許抗告人保有保單價值，而裁定其對債權銀行之債
    務免責，於理未平，亦有違誠信原則。況保險契約係屬風險
    規避之非必要商品，自非生活必要之支出，此外，政府已開
    辦全民健康保險，足以保障一般國民基本健康需求，而抗告
    人在明知經濟狀況不佳之情形下，預見其負債已有不能清償
    之虞，即應檢討其理財及消費狀況，非繼續維持抗告人過去
    慣常之寬逸生活，更遑論抗告人曾以信用卡餘額代償、預借
    現金、信用貸款之行為，且為大量、非必要性消費行為，進
    而主張其無力清償債務，依吾人一般社會經驗法則，實當非
    一般為支出從事生活所必須之消費，亦難認定抗告人具有清
    償全體債權人債務之誠意，其確有利用免責程序以規避債務
    之道德風險無疑。
四、綜上所述，抗告人於其負有鉅額債務之情形下，未能量入為
    出，簡約生活，卻以辦理信用卡預借現金方式以債養債，且
    長期為大量、密集、非必要性之消費，足認其確有浪費之行
    為。故原審認抗告人有消費者債務清理條例第134條第4款所
    規定之「因浪費、賭博或其他投機行為，致財產顯然減少或
    負擔過重之債務，而生開始清算之原因。」之情事，而裁定
    抗告人不予免責，並無違誤。抗告意旨仍執陳詞指摘原裁定
    不當，求予廢棄，為無理由。
五、據上論結，本件抗告為無理由，依消費者債務清理條例第11
    條第2項、第15條，民事訴訟法第495條之1第1項、第449 條
    第1 項、第95條、第78條，裁定如主文。
中    華    民    國    99    年    6     月    10    日
                  民事第三庭    審判長法  官  丁蓓蓓
                                      法  官  黃書苑
                                      法  官  孫正華
以上正本係照原本作成。
本裁定不得再抗告。
中    華    民    國    99    年    6     月    10    日
                                      書記官  林秀娥

司法院資訊處製作；財團法人民間司法改革基金會備份。
